【裁判字號】    91,訴,397
【裁判日期】    920115
【裁判案由】    徵收補償
【裁判全文】
臺中高等行政法院判決                              九十一年度訴字第三九七號
                              .
    原      告  甲○○
    訴訟代理人  朱清雄  律師
    被      告  彰化縣政府
    代  表  人  乙○○
    訴訟代理人  丙○○
右當事人間因徵收補償事件，原告提起行政訴訟。本院判決如左︰
    主  文
原告之訴駁回。
訴訟費用由原告負擔。
    事  實
甲、事實概要：緣原告以其依耕地三七五租約承租訴外人彰化商業銀行所有坐落彰化
    縣彰化市○○段安溪寮小段四三之八五、四三之八六、四三之八七、四三之九三
    及四三之一○○內地號土地，前因列為「彰化市○○○○道新闢工程」用地範圍
    ，雖地上物改良設施（排水溝、擋土牆、瀝青、混凝土路面及大門等）經被告編
    列補償並據以核發補償費，惟有關整地（挖土、填方等）工程部分則未予補償為
    由，向被告申請進行補查估作業。案經被告以民國八十九年四月八日八九彰府工
    土字第○六○五八四號函否准所請，原告不服，經向前台灣省政府提起訴願，經
    訴願決定原處分撤銷，由原處分機關於二個月內另為處分。嗣原告以被告迄今未
    重為處分，有逾期不作為情事為由，復向內政部提起訴願，經訴願決定被告應於
    一個月內速為處分。惟被告仍未有作為，原告遂提起行政訴訟。
乙、兩造聲明：
一、原告聲明求為判決：被告應作成補償原告新台幣六、九六四、一五一元及自八十
    九年九月十四日起至清償日止按年息百分之五計算之利息之行政處分。
二、被告聲明求為判決：原告之訴駁回。
丙、兩造之陳述：
壹、原告起訴意旨略以：
一、本件徵收土地，係自土地徵收條例施行前開始，然因土地改良物之補償，只補償
    地上物改良設施，而整地工程未予補償，而履經原告提起行政爭訴至今，應屬徵
    收尚未完竣，而應適用最有利原告法律。而不論適用平均地權條例或土地徵收條
    例，被告應予補償，即平均地權條例第十一條明定「依法徵收．．．之土地為出
    租耕地時，除由政補償承租人為改良土地所支付之費用．．．」，土地徵收條例
    亦於土地徵數外，另列「農作改良物之補償」，可證明土地改良物之補償費乃獨
    立於土地公告現值之外。
二、由土地法第二百三十九條、第二百四十一條之規定，可證土地被徵收，土地改良
    物仍應補償。而本件系爭被徵收土地乃三七五租賃耕地，原告並非土地所有權人
    ，而係依三七五租約承租系爭土地之承租人，應符合平均地權條例第十一條之規
    定，而應由被告補償承租人即原告改良土地支付之費用。被告所稱於土地徵收條
    例施行前，無相關法令規定「土地所有權人」可以請求徵收土地改良之費用，顯
    有誤解。
三、本件被告屢以「相關資料欠齊」為由而拒為處分，惟本件原告於申請時，已備齊
    所有資料，被告僅函令申請人「提供相關證明文件資料」，未明白指示應備何資
    料，顯為拖延處分為目的。又原告已提出被告所核發之水土保持合格證明書，及
    其八十四年一月十四日八四彰府農保字第一三一五二號函認已符合水土保持計劃
    ，足證原告已依法向被告申請查驗，亦已由被告內部機關查驗。縱非由被告所屬
    工務或建設機關查驗，惟此乃被告內部之職掌分配事宜，非原告所能明瞭與指定
    查驗機關，故本件已經應為處分機關之被告內部主管機關查驗完畢，依法其即應
    予以補償。況被告已依法補償同一水土保持工程之其他部分如「排水溝、擋土牆
    、圍牆、瀝青、混凝土路面及大門」，何以就同一工程之整地、挖方、填方、借
    方等不予補償，顯不合理。
貳、被告答辯意旨略以：
一、本件原告以依耕地三七五租約承租訴外人彰化商業銀行所有坐落彰化縣彰化市○
    ○段安溪寮小段四三之八五、四三之八六、四三之八七、四三之九三及四三之一
    ○○內地號土地，前因列為「彰化市○○○○道新闢工程」用地範圍，其地上物
    改良設施（排水溝、擋土牆、圍牆、瀝青、混凝土路面及大門等）經被告編列補
    償並據以核發補償費，惟原告訴請補償前開土地整地之挖方、填方部分，被告以
    八十九年四月八日八九彰府工土字第○六○五八四號函，否准辦理。然原告迄今
    未能確實提供足以證明其為施設之土地改良物相關證明文件，爰無法依台灣省政
    府及內政部訴願決定書另為處分。
二、原告訴稱已補提七十七年整地改良前之等高線及土地改良後之現況圖，以資比對
    並核算出土地改良物關於整地、挖地、填方、借方之費用明細乙節。按被告「農
    地水土保持合格證明書」影本內容，其水土保持處理項目與原告補附九十年六月
    「工程結算書」申請補償新臺幣六、九六四、一五一元，並無足以證明其為土地
    改良之所需費用。至原告所稱補提已依耕地三七五減租條例第十三條規定以書面
    通知出租人之函件。惟其亦未檢附彰化商業銀行核屬可行文件及彰化商業銀行有
    關承租之證明文件。是其所訴皆不足採。
    理  由
一、按訴狀送達後，原告不得將原訴變更或追加他訴。但經被告同意，或行政法院認
    為適當者，不在此限，行政訴訟法第一百十一條第一項定有明文。本件起訴時原
    係以原告周進與起訴，訴之聲明為被告應補償原告六、九六四、一五一元及法定
    遲延利息，嗣變更原告為甲○○，訴之聲明則再變更為被告應作成補償原告六、
    九六四、一五一元及自遲延利息之行政處分，均經被告表示同意，且本件基本事
    實及請求均為同一，均不影響本件被告之防禦及訴訟之進行，本院認均屬適當，
    合先敘明。
二、原告以其依耕地三七五租約承租訴外人彰化商業銀行所有坐落彰化縣彰化市○○
    段安溪寮小段四三之八五、四三之八六、四三之八七、四三之九三及四三之一○
    ○內地號土地，前因列為「彰化市○○○○道新闢工程」用地範圍，經被告編列
    補償並據以核發補償費，但對於原告有關整地（挖土、填方等）工程部分則未予
    補償，依土地徵收條例之相關規定及平均地權條例第十一條之規定，請求被告對
    其作成補償六、九六四、一五一元及自法定遲延利息之行政處分。
三、經查，本件系爭土地於八十八年六月間由被告辦理徵收，八十八年五月六日公告
    ，同年六月五日公告期滿，有關補償費於同年六月十日發放完畢，有被告八十八
    年五月五日八八彰府地權字第八四二一八號公告函及八十八年六月三日彰地權字
    第一○六二六二號函在卷可稽，此事實亦為原告所不爭。又土地徵收條例於八十
    九年二月二日公布施行，此條例第三十二條雖規定：「徵收土地公告前已領有建
    築執照或於農地上為合法改良土地，依第二十三條第一項規定停止工作者，其已
    支付之土地改良費用，應給予補償。」，惟該徵收案件有關補償費已於八十八年
    六月十日發放，有如上述，又依後所述，原告亦非符合合法改良系爭農地要件之
    人，則本件系爭徵收土地業已辦竣，原告自不得依同條例第六十條之規定：「本
    條例施行前，已公告徵收但尚未辦竣結案者，除本條例另有規定外，應依其公告
    徵收時所依據之法律規定，繼續辦理結案。」，而請求被告補償系爭土地之土地
    改良費，原告此部分主張其對於此補償費，履經提起行政爭訴至今，應屬徵收尚
    未完竣，仍應適用土地徵收條例之規定，而得請求被告補償此部分土地改良費用
    ，自屬無據。
四、次按「依法徵收或照價收買之土地為出租耕地時，除由政府補償承租人為改良土
    地所支付之費用，及尚未收穫之農作改良物外，並應由土地所有權人，以所得之
    補償地價，扣除土地增值稅後餘額之三分之一，補償耕地承租人。」、「本條例
    所稱改良土地，指左列各款而言。一建築基地改良：包括整平或填挖基地、水土
    保持、埋設管道、修築駁嵌、開挖水溝、鋪築道路等。二、農地改良：包括耕地
    整理、水土保持、土壤改良及修築農路、灌溉、排水、防風、防砂、堤防等設施
    。三其他用地開發所為之土地改良。」、「土地所有權人為前條之改良，應依左
    列規定申請驗證登記。一於開始興工改良之前，填具申請書，向工務（建設）機
    關申請查驗，並於工程完竣翌日起十日內申請複勘，在申請查驗前已改良者，不
    予受理。二工務（建設）機關應於接到申請書翌日起五日內，會同農糧、水利機
    關派員實地勘查工程開始或完竣情形。三改良土地費用評估標準，由工務（建設
    ）機關會同農糧、水利機關調查擬訂，報直轄市或縣（市）政府核定。四改良土
    地費用核定後，工務（建設）機關應即登記，並於登記翌日起五日內按宗發給證
    明，並通知地政機關及稅捐稽徵機關。在實施建築管理之地區，建築基地改良得
    併同雜項執照申請驗證，並按宗發給證明。」，分別為平均地權條例第十一條第
    一項前段、平均地權條例施行細則第十一條及第十二條所分別規定。是政府依法
    徵收人民之出租耕地之土地時，如承租人主張有支付改良土地之費用，自應提出
    已依上開規定向工務（建設）機關申請驗證登記之資料，方得請求政府補償改良
    土地費用。經查，原告僅提出系爭土地之農地水土保持合格證明書，按縣市政府
    核發之農地水土保持合格證明書，與支付土地改良費之人依上開規定向工務（建
    設）機關申請驗證登記，二者要件並不相同，不得謂該土地有經縣市政府核發農
    地水土保持證明，即可認此土地必經向工務（建設）機關申請驗證，是原告並未
    提出其有對該土地因支付土地改良費用並向被告申請驗證之資料，以資證明其有
    依上開規定向被告申請驗證，又被告為此規定之驗證機關，經本院於九十一年十
    二月八日期日要求被告訴訟代理人查明原告有無申請系爭土地之驗證程序，被告
    訴訟代理人於九十二年一月八日言詞辯論期日明確表示查明結果，並無受理系爭
    土地之驗證申請（原告另行請求本院向被告調閱此部分資料自無必要），並衡諸
    常情，原告如有於該土地支付六百多萬元之土地改良費，何以均無保有所支出之
    費用憑證？本件原告始終未能提出其支付該土地之有關土地改良費用收據或其他
    支出證明，而僅提出工程估算書，均難認其有依上開規定向被告所屬建設機關申
    請該土地之驗證登記，而得請求被告補償系爭土地之土地改良費。
五、綜上所陳，原告請求被告應作成補償原告六、九六四、一五一元及法定遲延利息
    之行政處分，為無理由，應予駁回。至原告請求本院函財團法人中央營建技術顧
    問研究社鑑定系爭土地之土地改良費，因原告並未依平均地權條例施行細則第十
    二條第一項之規定向被告所屬建設機關申請該土地之驗證登記，縱認其有支付此
    費用，與本件判決結果不生影響，核無必要，併予敘明。
據上論結，本件原告之訴為無理由，依行政訴訟法第一百九十五條第一項後段、第九
十八條第三項前段，判決如主文。
中    華    民    國    九十二      年      一        月    十五        日
                 臺 中 高 等 行 政 法 院   第 四 庭
                                審 判 長 法  官  沈  應  南
                                         法  官  黃  淑  玲
                                         法  官  許  武  峰
右正本證明與原本無異。
如不服本判決，應於判決送達後二十日內向本院提出上訴書狀，其未表明上訴理由者
，應於提起上訴後二十日內向本院提出上訴理由書（須依對造人數附具繕本）；如於
本判決宣示或公告後送達前提起上訴者，應於判決送達後二十日內補提上訴理由書（
須附繕本）。未表明上訴理由者，逕以裁定駁回。
提起上訴應預繳送達用雙掛號郵票拾份（每份三十四元)。
中    華    民    國    九十二      年      一        月      十五      日
                                     法院書記官  詹  靜  宜


司法院資訊處製作；財團法人民間司法改革基金會備份。
